臺灣士林地方法院民事判決　　　　　　　95年度家訴字第23號
原　　　告　子○○
訴訟代理人　沈明達律師
被　　　告　壬○○
　　　　　　癸○○○
　　　　　　　　　　　樓
　　　　　　辛○○
　　　　　　　　　　　樓
兼上二被告
訴訟代理人　丁○○
　　　　　　　　　　　樓
被　　　告　庚○○
　　　　　　戊○○　　台北市○○區○○街176號2 樓
兼上二被告　丙○○
訴訟代理人　　　　　　樓
被　　　告　己○○
　　　　　　丑○○
　　　　　　甲○○
　　　　　　寅○○○
　　　　　　　　　　　樓
　　　　　　乙○○○
上列當事人間分割遺產事件，本院於民國96年3 月16日言詞辯論
終結，判決如下：
    主  文
原告之訴駁回。
訴訟費用由原告負擔。
    事實及理由
一、本件被告壬○○、丙○○、庚○○、戊○○、己○○、丑○○、寅○○○、乙○○○等人經合法通知，未於最後言詞辯
    論期日到場，核無民事訴訟法第386 條所列各款情形，爰依
    原告之聲請，由其一造辯論而為判決。
二、原告起訴主張：
  一原告與被告等繼承被繼承人張宗煥所遺3 筆不動產，分別為
    (1)臺北市○○區○○段二小段360 地號土地，面積301 平方
    公尺，應有部分70/100；(2)臺北市○○區○○段二小段369
    地號土地，面積453 平方公尺，應有部分4/160 ；(3)臺北市
    士林區○○街134 巷28弄6 號房屋（即臺北市○○區○○段
    二小段20087 建號之建物），上開3 筆房地為兩造所公同共
    有，原告之應繼分為1/8 ，合先敘明。
  二按被繼承人得隨時請求分割遺產，民法第1164條第1 項定有
    明文。被繼承人張宗煥之遺產，台北市○○區○○段二小段
    360 地號土地，面積301 平方公尺，應有部分70/100，由原
    告與被告壬○○、癸○○○、戊○○、丑○○、甲○○、寅
    ○○○、乙○○○8 人繼承登記為公同共有；同小段369 地
    號土地，面積453 平方公尺，應有部分4/160 ，由原告與被
    告壬○○、癸○○○、戊○○、丑○○、甲○○、寅○○○
    、乙○○○8 人繼承登記為公同共有（壬○○代位張錦敦繼
    承登記，張錦漂繼承之公同共有權，於張錦漂死亡後，由其
    繼承人協議，360 地號之公同共有權由戊○○繼承登記，36
    9 地號之公同共有權由庚○○繼承登記）。另臺北市○○區
    ○○街134 巷28弄6 號（原門牌為後港里29號）房屋尚未辦
    理繼承登記，應由原告及被告壬○○、癸○○○、丁○○、
    辛○○、丙○○、庚○○、戊○○、己○○、丑○○、甲○○、寅○○○、乙○○○等13人繼承。除被告癸○○○、丁○○、辛○○各分得1/24，丙○○、庚○○、戊○○、己○○4 人之應繼分各為1/32外，其餘6 人之應繼分各為1/3 。
    此外，臺北市○○區○○段二小段360 地號土地屬長條狀地
    形，請求按原地形為長條狀分割，以免日後因分割而取得之
    位置，在利用上及價值上有異而生紛爭。
  三原告爰起訴請求分割遺產，並聲明如下：(1)原告與被告壬○○、癸○○○、戊○○、丑○○、甲○○、寅○○○、乙○○○公同共有之臺北市○○區○○段二小段360 地號土地，
    面積301 平方公尺，應有部分70/100，應予分割，每人各分
    得應有部分875/10000 。(2)原告與被告壬○○、癸○○○、
    庚○○、丑○○、甲○○、寅○○○、乙○○○公同共有之
    臺北市○○○○段二小段369 地號土地，面積453 平方公尺
    ，應有部分4/160 應予分割，每人各分得應有部分4/1280。
    (3)原告與被告等公同共有之坐落臺北市○○區○○街134 巷
      28弄6 號房屋應予分割，原告與被告壬○○、丑○○、甲○○、寅○○○、乙○○○各分得應有部分1/8 ，癸○○○、丁○○、辛○○各分得1/24，丙○○、庚○○、戊○○、己○○各分得1/32。(4)訴訟費用由被告等負擔。
三、被告丁○○、癸○○○、壬○○、甲○○、乙○○○之答辯
    意旨略以：
  一被告丁○○辯稱：臺北市○○區○○街134 巷28弄6 號房屋
    （以下簡稱系爭房屋）在十幾年前原由被繼承人即其祖父張
    宗煥使用，後來該屋之坐落基地即臺北市○○區○○段二小
    段357 地號土地已經登記在其名下，系爭房屋則由伊之父親
    張家溢（原名為張錦益）使用中，張家溢過世後就由伊等繼
    續使用，原告不知道何時將該屋之電錶變更為原告名義，可
    是電費還是由伊繼續繳納，原告卻把電費收據取走，不知原
    告之用意為何。伊對於土地分割沒有意見，但是對於房屋分
    割部分不同意，希望系爭房屋依照讓渡書之內容履行。爰答
    辯聲明：(1)原告之訴駁回。(2)訴訟費用由原告負擔。
  二被告癸○○○辯稱：伊對於土地分割沒有意見，但對於房屋
    部分並不同意原告之主張，因系爭房屋部分在伊公公即被繼
    承人仍在世時，就已經交給伊先生張家溢使用，後來因為房
    屋舊了，就沒有去辦理房屋過戶手續，當時被繼承人有寫1
    份讓渡書，希望系爭房屋依照讓渡書之內容履行。爰答辯聲
    明：(1)原告之訴駁回。(2)訴訟費用由原告負擔。
  三被告壬○○辯稱：伊同意土地分割，但對於系爭房屋部分，
    伊不同意依原告之主張辦理繼承登記，希望依讓渡書內容履
    行，伊要拋棄房屋部分，要留給被告丁○○辦理登記。爰答
    辯聲明：(1)原告之訴駁回。(2)訴訟費用由原告負擔。
  四被告甲○○辯稱：伊同意土地分割，但對於房屋部分，伊也
    不同意原告之主張，應該是要歸給被告丁○○。爰答辯聲明
    ：(1)原告之訴駁回。(2)訴訟費用由原告負擔。
  五被告乙○○○稱：伊同意土地分割，但不同意房屋分割。爰
    答辯聲明：(1)原告之訴駁回。(2)訴訟費用由原告負擔。
四、經查，原告主張被繼承人張宗煥已於82年3 月11日死亡，其
    法定繼承人為原告子○○、被告丑○○、甲○○、寅○○○
    、乙○○○、壬○○（即被繼承人之子張錦敦之代位繼承人
    ）、癸○○○、丁○○、辛○○（被繼承人之子張家溢已於
    93年7 月25日死亡，上述3 人係繼承人張家溢之再轉繼承人
    ）、丙○○、庚○○、戊○○、己○○（被繼承人之子張錦
    漂已於90年1 月13日死亡，上列4 人係繼承人張錦漂之再轉
    繼承人）等13人。又被繼承人張宗煥於死亡時遺有下列不動
    產：(1)臺北市○○區○○段二小段360 地號土地，面積301
    平方公尺，應有部分70/100。(2)臺北市○○區○○段二小段
    369 地號土地，面積453 平方公尺，應有部分4/160 。(3)臺
    北市○○區○○街134 巷28弄6 號房屋，兩造迄今對於被繼
    承人張宗煥之上述遺產仍無法達成分割遺產之協議等事實，
    業據提出被繼承人張宗煥之繼承系統表、除戶戶籍謄本、遺
    產明細表，戶籍謄本，財政部台北市國稅局94年11月16日遺
    產稅逾徵收期間案件同意移轉證明書，系爭遺產之土地登記
    謄本、建物登記謄本等在卷可稽，且為被告等人所不爭執，
    自堪信為真正。另原告主張被繼承人張宗煥所遺臺北市○○
    區○○段二小段20087 建號建物（建物登記謄本所載之門牌
    號碼為臺北市士林區後港里29號，以下簡稱系爭房屋）即為
    門牌號碼為臺北市○○區○○街134 巷28弄6 號之房屋，且
    上開建物為兩造所公同共有，目前仍登記為被繼承人張宗煥
    所有，尚未辦理繼承登記等情，亦為被告等人所不爭執；而
    依原告於95年12月19日所提出臺北市○○區○○段二小段20
    087 建號建物之建物登記謄本所載之建物門牌號碼固為「後
    港里29號」；惟依臺北市士林區戶政事務所95年3 月17 日
    門牌證明書已載明：「後港里29號於民國62年5 月15日門牌
    整編為後港八街30巷6 號；又後港八街30巷6 號嗣於民國71
    年10月10日門牌整編為後港街134 巷28弄6 號。」等語無誤
    ，亦有臺北市○○區○○段二小段20087 建號建物之建物登
    記謄本（列印日期為95年12月18日）、異動索引、建物平面
    圖、臺北市士林區戶政事務所95年3 月17日門證字第000133
    0 號門牌證明書等在卷可佐，並經本院核閱內容無訛，是被
    繼承人張宗煥所遺臺北市○○區○○段二小段20087 建號建
    物，其建物登記謄本上所載門牌號碼雖為臺北市士林區後港
    里29號，惟經歷次門牌整編後，目前系爭建物之門牌號碼應
    為臺北市○○區○○街134 巷28弄6 號。故被繼承人張宗煥
    所遺臺北市○○區○○段二小段20087 建號建物與門牌號碼
    為臺北市○○區○○街134 巷28弄6 號房屋確屬同一建物等
    情，亦堪信為真正。
五、按民法第1151條規定，繼承人有數人時，在分割遺產前，各
    繼承人對於遺產全部為公同共有。又按因繼承於登記前已取
    得不動產物權者，非經登記，不得處分其物權，民法第759
    條規定甚明。而分割共有物既對於物之權利有所變動，即屬
    處分行為之一種，凡因繼承於登記前已取得不動產物權者，
    其取得雖受法律之保護，不以其未經繼承登記而否認其權利
    ；但繼承人如欲分割因繼承而取得公同共有之遺產，因屬於
    處分行為，依民法第759 條規定，自非先經繼承登記，不得
    為之。最高法院69年度台上字第1134號判例、82年度台上字
    第1783號、91年度台上字第1754號判決意旨均可參照。準此
    ，繼承人如欲分割其因繼承而取得公同共有之遺產，因屬於
    處分行為，依民法第759 條規定，非經辦理公同共有之繼承
    登記，不得為之。查本件被繼承人張宗煥所遺臺北市○○區
    ○○段二小段20087 建號建物（即門牌號碼為臺北市○○區
    ○○街134 巷28弄6 號房屋），固為兩造所公同共有，然系
    爭房屋迄今其所有權人仍登記在被繼承人張宗煥之名下，尚
    未辦理繼承登記等情，已為兩造所不爭執，並有系爭房屋之
    建物登記謄本在卷足憑，實堪認定。又系爭房屋雖屬於被繼
    承人張宗煥之遺產，惟分割不動產之遺產既屬處分行為，依
    民法第759 條規定，非經辦理公同共同之繼承登記，不得請
    求分割遺產，詳如前述。然系爭房屋迄今仍未辦理公同共有
    之繼承登記，原告自不得訴請裁判分割此部分之遺產，從而
    原告訴請分割被繼承人張宗煥之上述遺產，即屬無據。
六、次按民法第1146條所定之遺產分割，係以遺產為一體，整個
    的為分割，而非以遺產中個個財產之分割為對象，亦即遺產
    分割之目的在遺產公同共有關係全部之廢止，而非個個財產
    公同共有關係之消滅；又遺產分割既以消滅遺產公同共有關
    係為目的，故除被繼承人以遺囑禁止繼承人分割之遺產及共
    同繼承人以契約約定禁止分割之遺產外，自應以全部遺產整
    體分割，不能以遺產中之個個財產為分割之對象，最高法院
    86年度台上字第1436號、84年度台上字第2410號、88年度台
    上字第2837號裁判意旨亦可參酌。查被繼承人張宗煥所遺之
    臺北市○○區○○段二小段20087 建號建物即門牌號碼為臺
    北市○○區○○街134 巷28弄6 號房屋，既未辦理繼承登記
    ，則於系爭房屋辦理公同共有之繼承登記前，依法不得予以
    分割，故原告訴請分割被繼承人張宗煥此部分之遺產，已屬
    無據，詳如前述。又被繼承人張宗煥所遺臺北市○○區○○
    段二小段第360 號、第369 地號等兩筆土地，固已辦妥公同
    共有之繼承登記，惟遺產分割既以消滅遺產之公同共有關係
    為目的，自應以全部遺產整體予以分割，不能僅以遺產中之
    部分財產為分割之對象。本件被繼承人張宗煥遺產之一部即
    臺北市○○區○○段二小段20087 建號建物、門牌號碼為臺
    北市○○區○○街134 巷28弄6 號房屋，既因尚未辦理繼承
    登記而無法予以分割，且系爭房屋並未經被繼承人張宗煥以
    遺囑禁止分割，更未經兩造即被繼承人張宗煥之共同繼承人
    全體以契約約定禁止分割，從而原告訴請裁判分割被繼承人
    張宗煥所遺之遺產，於法尚有未合。
七、綜上所述，被繼承人張宗煥所遺遺產之一部即系爭房屋，迄
    今仍未辦理公同共有之繼承登記，則原告於被繼承人張宗煥
    所遺之系爭房屋辦理繼承登記前，自不得訴請裁判分割被繼
    承人張宗煥之遺產，從而原告起訴請求判決如其聲明所示，
    為無理由，應予駁回。
八、本件判決之基礎已臻明確，兩造其餘攻擊、防禦方法及證據
    資料，經核與本件判決結果不生影響，爰不一一予以論述，
    附此敘明。
九、據上論結，本件原告之訴為無理由，依民事訴訟法第78條，
    判決如主文。
中　　華　　民　　國　　96　　年　　3 　　月　　30　　日
                  家事法庭　法  官  陳章榮
以上正本證明與原本無異。
如對本判決上訴，應於判決送達後20日內向本院提出上訴狀。
中　　華　　民　　國　　96　　年　　3 　　月　　30　　日
                            書記官  吳小平
